【裁判字號】    99,易,354
【裁判日期】    990409
【裁判案由】    詐欺等
【裁判全文】
臺灣臺北地方法院刑事判決               99年度易字第354號
    公  訴  人  臺灣臺北地方法院檢察署檢察官
    被      告  丙○○
上列被告因詐欺等案件，經檢察官提起公訴（98年度調偵字第10
37號），本院判決如下：
    主  文
丙○○公然侮辱人，處拘役貳拾日，如易科罰金，以新臺幣壹仟
元折算壹日。
被訴詐欺取財部分無罪。
    事  實
一、丙○○與甲○○係居住在臺北市○○區○○路1段202巷5弄7
    號公寓之4樓及3樓之鄰居。丙○○因進行其4樓住家上方漏
    水維修工程，認為部分工程涉及公用水塔周邊，乃向甲○○
    要求共同分擔，因甲○○認有疑義，表明不願分攤該款項，
    丙○○心生不滿，竟基於妨害他人名譽之犯意，於97年3月3
    日下午3時許，適甲○○之夫在上址公寓3樓住家內，向黃素
    梅、詹玉蘭等3人授課時，因丙○○前往索款未果，即在甲○○住家門口之樓梯間，朝甲○○以「王八蛋」等語大聲辱
    罵，足以貶抑其人格評價。
二、案經甲○○告訴臺北市政府警察局文山第二分局報告臺灣臺
    北地方法院檢察署檢察官偵查起訴。
    理  由
壹、程序部分
    按被告以外之人（包括證人、鑑定人、告訴人、被害人及共
    同被告等）於審判外之陳述雖不符刑事訴訟法第159條之1至
    之4等4條之規定，而經當事人於審判程序同意作為證據，法
    院審酌該言詞陳述或書面陳述作成時之情況，認為適當者，
    亦得為證據；當事人、代理人或辯護人於法院調查證據時，
    知有刑事訴訟法第159條第1項不得為證據之情形，而未於言
    詞辯論終結前聲明異議者，視為有前項之同意，同法第159
    條之5定有明文。立法意旨在於傳聞證據未經當事人之反對
    詰問予以核實，原則上先予排除。惟若當事人已放棄反對詰
    問權，於審判程序中表明同意該等傳聞證據可作為證據；或
    於言詞辯論終結前未聲明異議，基於尊重當事人對傳聞證據
    之處分權，及證據資料愈豐富，愈有助於真實發見之理念，
    且強化言詞辯論主義，使訴訟程序得以順暢進行，認此部分
    傳聞證據，亦均具有證據能力。查：本件下列引用之被告以
    外之人於審判外之供述證據，因檢察官及被告丙○○於本院
    審理程序中，未曾表示意見，且迄至言詞辯論終結前未再聲
    明異議，而本院審酌上揭證據資料製作時情況，無不當取供
    及證明力明顯過低之瑕疵，認以之作為證據應屬適當，故揆
    諸首揭規定，認應有證據能力。
貳、公然侮辱有罪部分
一、訊據被告固不否認其曾經持95年5月20日請款單，至告訴人
    上址住家門口，向告訴人索取水塔周邊漏水維修工程之分擔
    款項之情，惟堅決否認其有何公然侮辱告訴人之犯行，辯稱
    ：絕對沒有此事，其實係告訴人之先生罵我，還誣賴我罵她
    ，我絕對沒有罵告訴人，我否認犯罪云云。
二、經查：
    （一）按刑法第309條公然侮辱罪之所謂「公然」者，乃指
          不特定人或多數人得以共見共聞之狀態；而所謂「多
          數人」係包括特定之多數人在內，至其人數，應視立
          法意旨及實際情形已否達於公然之情形而定（司法院
          院字第2033號、第2179號解釋意旨及大法官釋字第14
          5號要旨可供參照）。被告在告訴人甲○○上址住家
          門口之樓梯間，大聲向告訴人辱罵「王八蛋」，使當
          時仍在屋內之證人詹玉蘭、黃素梅2人均能清楚聽聞
          此事等事實，除據告訴人於偵查中指訴綦詳（見偵續
          偵查卷第31至32頁、偵字偵查卷第6頁），復有證人
          詹玉蘭、黃素梅於偵查中具結證述詳確（見偵續偵查
          卷第31頁），應可認定。而依據檢察事務官至告訴人
          住所拍攝之照片以觀（見偵續字偵查卷第93頁），被
          告與告訴人住所之樓梯間，乃係連接公寓供公用通行
          之樓梯，故除有居住其內之特定住戶通行之外，尚有
          經住戶允許之特定訪客會通行其間，均有可能見聞，
          且證人詹玉蘭、黃素梅當時亦已在告訴人屋內，透過
          半掩之大門門縫，聽聞其事，是以，被告於行為時核
          屬特定多數人得以共見共聞之狀態，按諸上揭說明，
          即與刑法第309條公然侮辱罪所稱之「公然」要件相
          符。至被告一再爭執告訴人上址住處之大門究否半掩
          未全然開啟或完全敞開之情，依前說明，已非認定究
          否「公然」之要件，縱使告訴人住處大門為半掩狀態
          ，然證人詹玉蘭、黃素梅已在場共同見聞被告辱罵告
          訴人，自屬多數人得以共見共聞之公然狀態無疑。
    （二）又按刑法第309條第1項之公然侮辱罪，須行為人出於
          侮辱他人之惡意，以粗鄙之言語、舉動、文字或圖畫
          侮辱謾罵或為其他輕蔑他人人格之行為；其中所謂「
          侮辱」，係指直接對人詈罵、嘲笑或其他表示足以貶
          損他人評價之意思。查被告在樓梯間向表明不願分攤
          繳款之告訴人出言辱罵「王八蛋」等語，依照社會一
          般通念，確係以粗鄙之言語侮辱、貶低告訴人人格之
          意思無疑。被告固一再當庭或以書狀辯稱：當時係被
          告之夫出言辱罵我，告訴人事後卻來告我云云，惟此
          與告訴人及證人詹玉蘭、黃素梅證述情節不符，業如
          前述，況且，本件係告訴人早於97年3月19日即向被
          告寄發存證信函敘明此事，因被告拒絕收受，始具狀
          告訴，有告訴狀及存證信函各1份（見他字偵查卷第1
          至9頁）可稽，衡諸常情，倘若本件確無被告辱罵告
          訴人情事，且誠如被告所言，告訴人明知係其夫辱罵
          被告，告訴人一方理應息事寧人，深恐被告追究其夫
          ，豈有數度向被告爭執此事之理？此顯與常情有悖，
          難以採認。被告所辯，顯屬臨訟卸責之詞，應非真實
          。
    （三）綜上所述，被告空言辯稱非其辱罵告訴人，反而係告
          訴人之夫對其辱罵云云，顯係卸責飾詞，不足採信。
          本案事證明確，被告公然侮辱之犯行，堪以認定，應
          依法論科。
三、論罪科刑之理由
    （一）核被告所為，係犯刑法第309條第1項之公然侮辱罪。
    （二）爰審酌被告有偽造文書之前科，其素行狀況，有臺灣
          高等法院被告前案紀錄表附卷可稽，其犯罪動機、目
          的乃因鄰居間之細故紛爭，其有大學畢業之高學歷，
          有法務部戶役政連結作業系統1紙可參，不知理性解
          決雙方糾紛，竟至告訴人住家外樓梯間故意出言辱罵
          告訴人，無非意在使告訴人感受屈辱，其手段甚不可
          取，又被告於偵查中及本院審理時均否認犯罪，犯後
          態度顯然不佳暨其生活狀況、智識程度等一切情狀，
          而量處如主文所示之刑，並諭知易科罰金之折算標準
          ，以示懲戒。
四、至於檢察官雖認被告於上揭時、地，因向告訴人索款不成，
    除辱罵告訴人「王八蛋」等語外，同時亦以「不害臊」等語
    辱罵告訴人，因認此亦涉犯公然侮辱罪嫌。惟細釋「不害臊
    」一詞，尚非一般人認係粗鄙之用語，被告僅係以之加強告
    訴人不分擔公用費用，乃係包括其在內之一般公寓住戶均無
    法接受之事，核其意旨，為隱射告訴人不分攤費用不知道不
    好意思之意味，雖非正面語詞，然堪認屬被告對告訴人行止
    不能苟同之意，尚不及已達侮辱貶低告訴人人格之程度，自
    無法以刑法第309條之公然侮辱罪相繩，惟檢察官認此部分
    罪嫌，與前揭論罪科刑之部分為實質上一罪關係，爰不另為
    無罪之諭知，併此敘明。
、詐欺取財無罪部分
一、公訴意旨另略以：被告與告訴人係居住在上址公寓之4樓及3
    樓鄰居，被告明知其僅維修自己個人住家漏水工程，且公用
    水塔並未漏水，竟意圖為自己不法之所有，於95年8月18日
    晚間，持證人乙○○於同年5月20日開立之請款單（品名：
    水錶與水塔下防水工程周邊修補費），向告訴人佯稱：因頂
    樓水塔漏水雇工維修，要求支付分攤費用新臺幣4千元，惟
    因告訴人發覺有異，而未交付；被告承前犯意，以相同手法
    ，對該公寓2樓住戶被害人丁○○夫婦施用詐術，致其夫婦
    陷於錯誤，而交付4千元之款項。因認被告另涉犯刑法第339
    條第1項之詐欺取財及第339條第3項、第1項之詐欺取財未遂
    罪嫌等語。
二、按犯罪事實應依證據認定之，無證據不得推定犯罪事實，刑
    事訴訟法第154條第2項定有明文。又認定不利於被告之事實
    ，須依積極證據，苟積極證據不足為不利於被告事實之認定
    時，即應為有利於被告之認定，更不必有何有利之證據。另
    刑事訴訟法上所謂認定犯罪事實之證據，係指足以認定被告
    確有犯罪行為之積極證據而言，該項證據自須適合於被告犯
    罪事實之認定，始得採為斷罪資料（最高法院30年上字第81
    6號、29年上字第3105號判例意旨可資參照）。且按刑法第
    339條第1項詐欺罪之成立，以意圖為自己或第三人不法所有
    ，以詐術使人將本人或第三人之物交付為要件。所謂以詐術
    使人交付，必須被詐欺人因其詐術而陷於錯誤，若其所用方
    法，不能認為詐術，亦不致使人陷於錯誤，即不構成該罪（
    最高法院46年臺上字第260號判例要旨可資參照）。
三、公訴人認被告涉犯詐欺取財既遂及未遂罪嫌，無非係以被告
    供述、告訴人指訴、證人乙○○證述及被害人丁○○證述、
    91年12月15日估價單（水塔下清垃圾做防水粉光）、95年5
    月20日請款單（水錶與水塔下防水工程周邊修補費）、97年
    8月26日證人乙○○庭呈照片（暨確認簽名）、駿瑩工程實
    業有限公司現場履勘報告書內附照片第2張（經證人乙○○
    確認簽名），臺灣臺北地方法院檢察署履勘現場筆錄、現場
    勘驗紀錄及照片7頁、臺北市土木技師公會98年11月16日北
    土技字第9831767號屋頂水塔漏水鑑定報告書，並以：由前
    揭請款單、勘驗報告、履勘現場筆錄、鑑定報告以觀，本件
    係維修被告住處漏水工程，非維修水塔，被告持請款單請款
    即為詐欺取財等語，為其主要之論據。
四、訊之被告固坦承其有持前揭請款單，分別向告訴人及被害人
    丁○○夫妻索取各4千元分攤金，經告訴人拒絕支付，而被
    害人丁○○已如數支付4千元等事實，但堅詞否認有何詐欺
    取財既遂、未遂之犯行，辯稱：水塔不是我自家的，因我4
    樓廚房從沒漏水，都很好，只一點點潮濕而已。此次修水塔
    係水塔本身裂縫，1萬2千元就是做防漏，師傅是我找的。當
    初係2樓跟1樓漏水很厲害，他們上來找我，質問怎麼會漏水
    ？我覺得也有點責任，所以答應他們將樓頂打掉，全部重做
    ，水塔也重修，所以我去找師傅做地平面防水。我很冤枉，
    水塔都用38年，都長了青苔，鄰居他們都上班，我來幫忙，
    竟說我詐欺。我叫師傅，有先跟鄰居說，就是他們來找我，
    說漏水怎麼那麼厲害，找原因也找不出來，我想地平面找師
    傅全部重做，水塔也做防水。我那時沒想說要分攤錢，地平
    面的錢，都我自己出，但師傅說水塔內部係公共區域要大家
    出。水塔係公共區域，水錶那些也在一起，均係公共區域等
    語。
五、經查：
    （一）被告與告訴人、被害人丁○○3人係同住在上址公寓
          之2至4樓之鄰居，被告係4樓之住戶，且上址公寓樓
          頂之使用權前業約定由被告管理、使用；被告於95年
          間，確曾自行請求證人乙○○至上址公寓頂樓進行維
          修工程，俟證人乙○○完工而開立日期為95年5月20
          日、品名為水錶與水塔下防水工程周邊修補費、金額
          為1萬2千元之請款單1紙，交被告收執，被告乃持前
          揭請款單，於95年8月18日向告訴人及於同年7、8月
          間向被害人丁○○各索討4千元之分擔款項（即1萬2
          千元，3戶分擔）等情，為被告及告訴人均不爭執，
          且經證人乙○○於本院審理時結證在卷（見本院卷99
          年3月23日審判筆錄），復有前揭請款單1紙（見偵字
          偵查卷第10頁）存卷可稽，應無疑義。
    （二）檢察官雖以被告明知本件證人乙○○維修範圍僅屬於
          被告上址4樓住家及頂樓漏水之個人工程，卻持前揭
          請款單，向告訴人及被害人丁○○告知係維修水塔漏
          水工程，並各向之請款4千元，告訴人因發覺有異未
          付款，惟經被害人丁○○如數交付4千元款項，而認
          被告涉犯詐欺取財既遂及未遂罪嫌。然而，被告持以
          為請款依據之前揭請款單上，品名明顯記載為水錶與
          水塔下防水工程周邊修補費，故從請款單字義觀之，
          不難認定此係施做水錶及水塔下防水工程及周邊之修
          補，而非水塔蓄水塔體本身，此與證人乙○○於本院
          審理時結證之施做範圍尚屬相當（見本院卷99年3月2
          3日審判筆錄），被告未要求證人乙○○開立虛偽品
          名之請款單，則被告持該請款單告知告訴人及被害人
          丁○○係施做水塔防水維修款項而要求分攤，其主觀
          上究否存有為自己不法所有之意圖，或純粹係自認只
          要與公用水塔周遭或附近相關之維修工程，均應由使
          用水塔住戶一同分攤，要非無疑。又據證人乙○○於
          本院審理時結證稱：我做水塔漏水周邊維修工作，係
          因有漏水才去抓漏，我施工4、5天，水塔漏水，水塔
          下面有公共水錶，也係公用部分，每戶都用得到，說
          係被告屋頂，也可以這樣說，說公的，也可以這樣說
          ，係公或私，係住戶他們的問題，水塔水滴下去，周
          邊維修有連帶關係等語（見本院卷99年3月23日審判
          筆錄），是以，被告以：因認證人乙○○施做之工程
          係公用區域，應由使用水塔之2至4樓住戶分攤等語置
          辯，參諸一般公寓維修費用之分攤，除顯為住戶自己
          所有部分之維修款外，若有爭議，多依住戶間之約定
          、長久默契或相沿成例之習慣行之，公寓住戶對於某
          些維修費用，未必認同為應分攤之公用維修款，縱然
          認同，亦未必均為相同比例之分攤，倘若出面承攬維
          修之人未先取得住戶共識即貿然施工，事後不獲其他
          住戶認同，又不願承擔全額付費之風險，即為民事糾
          紛之肇因，況且，因究否為公寓內公用維修款項支出
          之認定，寬嚴不一，難以同一而論，端視同住公寓內
          之住戶約定或習慣定之，則被告辯稱其認為由證人陳
          福全施做之頂樓防水工程仍屬公用區域，應由包括告
          訴人及被害人丁○○之住戶平均分攤等語，依一般通
          常生活經驗，亦非全然無據，尚不能以被告事先未詢
          問告訴人或被害人丁○○意見，逕行聯絡證人乙○○
          為前揭工程之施做，卻於施做後向告訴人及被害人游
          燕鳳請款，即認被告明知其他住戶毋庸分攤證人陳福
          全施做之維修款項，卻仍故意索款，而主觀上有何不
          法所有之意圖至明。參以被害人丁○○於偵查中亦結
          證稱：係因後來我家發生漏水，被告要求我須分攤修
          水塔之費用，她才願意修水管，我才付4千元的，我
          不知道水塔漏水之事等語（見偵字偵查卷第8頁），
          亦即，被害人丁○○如數支付被告4千元款項，主要
          係為請求被告同意修水管，而支付4千元為被告同意
          修水管之前提條件，被害人丁○○對水塔漏水不知情
          ，交付4千元乃為央求被告同意修水管迫不得已之事
          ，非因被告持請款單詐騙，致其因陷於錯誤而同意分
          擔支付。
    （三）至於駿瑩工程實業有限公司現場履勘報告書結論固認
          ：水塔前後牆面只能表面認定有塗白漆等語；臺北市
          土木技師公會98年11月16日北土技字第9831767號屋
          頂水塔漏水鑑定報告書鑑定結果雖認：依據現場目前
          現狀未發現水塔本身壁體、水塔腳、水塔下方地面漏
          水，且認水塔牆面加塗面漆無防水功效；水塔腳表層
          作水泥粉刷加塗面漆對水塔漏水無幫助等情（見偵續
          字偵查卷第37至39頁、調偵字偵查卷第25至29頁）。
          惟被告確實如數將自認應分攤之4千元、被害人游燕
          鳳交付之4千元，共8千元交付證人乙○○，業經證人
          乙○○證述在卷（見本院卷99年3月23日審判筆錄）
          ，足證被告應非明知水塔下方未漏水，卻佯以乙○○
          有施做工程，向告訴人或被害人丁○○索款。否則，
          被告理應以證人乙○○施做之水塔下方防水工程未完
          成而拒絕付款，如此非但可減省自己應分攤之費用，
          且無庸將被害人丁○○交付之4千元交證人乙○○。
          且被告雖係出面邀求證人乙○○至上址樓頂進行水塔
          下方防水及周邊修補工程之人，但其本身未必有防漏
          或修補工程之專業知識，故被告是否有能力辨明上址
          公寓頂樓有無漏水，是否需做防水工程、究否為水塔
          裂開導致漏水、證人乙○○施工有無確實達到水塔下
          方防漏之功效，抑或僅有美觀效果等，均有疑義。是
          以，縱然前揭報告書事後鑑定結果認為未發現水塔下
          方地面有漏水情事，且認證人乙○○施做之水塔牆面
          加塗面漆無防水功效、水塔腳表層作水泥粉刷加塗面
          漆防止漏水無幫助，亦難以此即認被告知悉上情，否
          則，被告豈非明知證人乙○○施做工程既無必要，且
          亦無效，卻仍支付證人乙○○款項？此與常情事理不
          符，因此，自無從以前揭報告書鑑定結果為對被告不
          利之認定。
    （四）據上，本件被告持證人乙○○開立之請款單向告訴人
          及被害人丁○○請款，乃基於其主觀上確信證人陳福
          全有施做上揭工程，且對維修樓頂水塔周邊工程係屬
          於公用區域之認定，要求告訴人及被害人丁○○分攤
          應分擔之部分，自不能認為被告有何施用詐術之行為
          。被害人丁○○雖如數付款，但亦非因被告之舉，致
          其陷於錯誤。依前揭說明，尚無從以此認定本件被告
          構成詐欺取財罪。
六、綜上，被告辯稱其未詐欺告訴人及被害人丁○○等語，尚堪
    可採。本件應屬被告與告訴人及被害人丁○○間之民事糾葛
    ，因尚缺乏證據足認被告確係以明知為自家工程謊稱水塔及
    周邊公用工程，藉以訛騙告訴人及被害人丁○○分攤公用設
    施之維修而交付款項，自難依現存證據，遽與詐欺取財罪責
    相繩。此外，本院遍查本件相關卷證，亦無其他積極證據，
    足資證明被告涉有詐欺取財犯行，揆諸首揭規定，不能證明
    被告犯罪，應為無罪判決之諭知。
據上論斷，應依刑事訴訟法第299條第1項前段、第301條第1項，
刑法第309條、第41條第1項前段，刑法施行法第1條之1第1項、
第2項前段，判決如主文。
本案經檢察官盧慧珊到庭執行職務。
中    華    民    國    99    年    4     月    9     日
                   刑事第十六庭 審判長法  官    蔡守訓
                                      法  官    羅月君
                                      法  官    徐千惠
上正本證明與原本無異。
如不服本判決應於收受送達後10日內向本院提出上訴書狀，並應
敘述具體理由；其未敘述上訴理由者，應於上訴期間屆滿後20日
內向本院補提理由書（均須按他造當事人之人數附繕本）「切勿
逕送上級法院」。告訴人或被害人如對於本判決不服者，應具備
理由請求檢察官上訴，其上訴期間之計算係以檢察官收受判決正
本之日期為準。
                                      書記官    高心羽
中    華    民    國    99    年    4     月    9     日
附錄論罪科刑法條：
中華民國刑法第309條（公然侮辱罪）
公然侮辱人者，處拘役或3百元以下罰金。
以強暴犯前項之罪者，處1年以下有期徒刑、拘役或5百元以下罰
金。

司法院資訊處製作；財團法人民間司法改革基金會備份。
